ACORDAO-COMPLETO-2544393

ACÓRDÃO 4148/2022 ATA 27/2022 - SEGUNDA CÂMARA

VISTOS, relatados e discutidos estes autos de pedido de reexame interposto pela Câmara dos Deputados, em face do Acórdão 18098/2021-TCU-Segunda Câmara, relator o Ministro-Substituto Marcos Bemquerer Costa, o qual julgou ilegal o ato de aposentadoria da servidora aposentada Glaucia Sigiliao de Arruda Pinto (XXX.699.401-XX) e negou-lhe registro, em razão do percebimento indevido de parcela relativa à vantagem de "quintos", e fez determinações,
ACORDAM os Ministros do Tribunal de Contas da União, reunidos em Sessão da Segunda Câmara, ante as razões expostas pelo Relator, em: 
9.1. com fundamento no art. 48 da Lei nº 8.443/1992 e nos arts. 285, caput, e 286, parágrafo único do RI/TCU, conhecer do recurso de pedido de reexame para, no mérito, dar-lhe provimento parcial, para assegurar à servidora aposentada Glaucia Sigiliao de Arruda Pinto (XXX.699.401-XX) o direito à percepção de 6/10 de FC-4 relativos à parcela de "quintos", devendo ser observada a determinação do item 9.3.2 do acórdão recorrido quanto à transformação em parcela compensatória a ser absorvida por reajustes/reestruturações posteriores, bem como a manutenção da ilegalidade do ato e a negativa de registro, nos termos do item 9.1 do mesmo decisum;
9.2. dar conhecimento deste acórdão, encaminhando a respectiva cópia, à Secretaria de Controle Interno da Câmara dos Deputados e à Sra. Glaucia Sigiliao de Arruda Pinto (XXX.699.401-XX) , informando que a presente deliberação, acompanhada do Relatório e do Voto que a fundamenta, está disponível para consulta no endereço virtual https://www.tcu.gov.br/acordaos.

Pedido de reexame interposto pela Câmara dos Deputados, contra o Acórdão 18.098/2021 - TCU - 2ª Câmara, Relator Ministro-Substituto Marcos Bemquerer Costa

Segunda Câmara

Câmara dos Deputados.

3. Interessados/Responsáveis/Recorrentes:
3.1. Recorrente: Câmara dos Deputados (00.530.352/0001-59).
3.2. Interessados: Glaucia Sigiliao de Arruda Pinto (XXX.699.401-XX); Secretaria de Controle Interno/Câmara dos Deputados.

13.1. Ministros presentes: Bruno Dantas (Presidente), Augusto Nardes, Aroldo Cedraz e Antonio Anastasia (Relator).
13.2. Ministros-Substitutos presentes: Marcos Bemquerer Costa e André Luís de Carvalho.

ANTONIO ANASTASIA

Ministro-Substituto Marcos Bemquerer Costa.

Tratam estes autos de pedido de reexame interposto pela Câmara dos Deputados, em face do Acórdão 18098/2021-TCU-Segunda Câmara (peça 8) , relator o Ministro-Substituto Marcos Bemquerer Costa.
2.	Transcrevo a seguir, com ajustes de forma, a instrução produzida pela Secretaria de Recursos à peça 26, cuja proposta obteve anuência do dirigente da Subnidade (peça 27) , e parecer favorável do Ministério Público junto ao TCU, na pessoa do Procurador Júlio Marcelo de Oliveira (peça 28) :
"INTRODUÇÃO 
1.	Trata-se de pedido de reexame (peça 13) , interposto pela Câmara dos Deputados, contra o Acórdão 18098/2021-TCU-Segunda Câmara, Relator Ministro-Substituto Marcos Bemquerer Costa (peça 8) . 
1.1. 	A deliberação recorrida apresenta o seguinte teor: 
VISTOS, relatados e discutidos estes autos em que se analisa ato de concessão de aposentadoria deferida pelo Câmara dos Deputados a ex-servidora daquele órgão.  
ACORDAM os Ministros do Tribunal de Contas da União, reunidos em Sessão da 2ª Câmara, ante as razões expostas pelo Relator, e com fulcro nos incisos III e IX do art. 71 da Constituição Federal e nos arts. 1º, inciso V, e 39, inciso II, da Lei 8.443/1992, c/c o art. 259, inciso II, do Regimento Interno/TCU, em: 
9.1.	considerar ilegal a concessão de aposentadoria em favor da Sra. Glaucia Sigilião de Arruda Pinto, negando registro ao correspondente ato;  
9.2.	dispensar o ressarcimento das quantias indevidamente recebidas de boa-fé pela interessada, consoante o disposto no Enunciado 106 da Súmula da Jurisprudência do TCU; 
9.3.	determinar à Câmara dos Deputados, no prazo de 15 (quinze) dias a contar da notificação deste Acórdão, que: 
9.3.1. abstenha-se de realizar pagamentos decorrentes do ato ora impugnado, sujeitando-se a autoridade administrativa omissa à responsabilidade solidária, nos termos do art. 262, caput, do Regimento Interno/TCU; 
9.3.2. caso sejam mantidas as parcelas de décimos incorporadas com base em funções comissionadas exercidas entre 08/04/1998 e 04/09/2001, transforme-as em parcela compensatória a ser absorvida por quaisquer reajustes futuros, nos moldes da decisão do Supremo Tribunal Federal no RE 638.115/CE, e exclua qualquer parcela de quintos/décimos incorporada com base em tempo residual;  
9.3.3. suprima, se for o caso, os índices de reajuste aplicados à vantagem de quintos após a edição da Lei 13.323/2016, no valor da parcela compensatória referida no subitem 9.3.2. supra, para que volte a corresponder à quantia vigente antes do advento da referida norma; 
9.3.4. dê ciência do inteiro teor desta Deliberação à Sra. Glaucia Sigilião de Arruda Pinto, alertando-a de que o efeito suspensivo proveniente da interposição de possíveis recursos perante o TCU não a exime da devolução dos valores percebidos indevidamente após a respectiva notificação, caso os recursos não sejam providos, encaminhando a este Tribunal, no prazo de 30 (trinta) dias, comprovante da referida ciência;  
9.3.5. emita novo ato de concessão de aposentadoria em favor da Sra. Glaucia Sigilião de Arruda Pinto e promova seu cadastro no sistema e-Pessoal, livre das irregularidades verificadas neste processo, sendo submetido a este Tribunal, nos termos da IN/TCU 78/2018. (grifos acrescidos) . 
HISTÓRICO 
2.	Na aposentadoria da Sra. Glaucia Sigilião de Arruda Pinto, assinalou-se a ilegalidade da concessão de quintos, eis que decorrentes, em parte, do exercício de funções públicas no período compreendido entre a promulgação da Lei n.º 9.624, de 8/4/1998, e a edição da MP n.º 2.225-48, de 4/9/2001; observando-se, contudo, a deliberação proferida pelo Supremo Tribunal Federal no bojo do RE 638.115, durante a Sessão de 18/12/2019, em sede de apreciação de embargos de declaração. 
2.1.	Ademais, os "quintos/décimos" incorporados foram transformados em VPNI pela Lei 9.527/1997 e deveriam ser reajustados, nos termos do art. 15, § 1º da referida lei, apenas em razão dos reajustes gerais, salvo previsão legal em contrário. 
 (...) 
Art. 15. Fica extinta a incorporação da retribuição pelo exercício de função de direção, chefia ou assessoramento, cargo de provimento em comissão ou de Natureza Especial a que se referem os arts. 3º e 10 da Lei nº 8.911, de 11 de julho de 1994. 
§ 1º A importância paga em razão da incorporação a que se refere este artigo passa a constituir, a partir de 11 de novembro de 1997, vantagem pessoal nominalmente identificada, sujeita exclusivamente à atualização decorrente da revisão geral da remuneração dos servidores públicos federais. 
2.2.	Observou-se, contudo, que a Lei 13.323/2016, que reajustou a remuneração dos servidores da Câmara dos Deputados e disciplinou o pagamento de parcelas remuneratórias devidas a esses servidores, não se caracteriza como uma lei de revisão geral da remuneração dos servidores públicos federais, tal como foram as Leis 10.331/2001 e 10.697/2003. 
2.3.	De mais a mais, a Secretaria de Fiscalização de Integridade de Atos e Pagamentos de Pessoal e de Benefícios Sociais - Sefip apontou que a ex-servidora percebe parcela de "quintos/décimos" sem o correspondente tempo de exercício na função para embasar a referida averbação. De fato, em consulta ao mapa de exercício de funções da Sra. Glaucia Sigilião de Arruda Pinto (peça 3, p. 4/6) , percebe-se que a ex-servidora incorporou 6/10 da extinta "FC-04 - Encarregado", embora ela não tivesse tempo suficiente para tanto, visto que conta com 2 anos, 11 meses e 25 dias de exercício na indigitada Função de Confiança (entre 18/9/1978 e 27/7/2001) 
ADMISSIBILIDADE 
3. O Sar/Serur (peça 15) opinou pelo conhecimento do recurso, nos termos do artigo 48 da Lei 8.443/1992, c/c os artigos 285 e 286, parágrafo único, do RI/TCU, propondo a suspensão dos efeitos do subitem 9.3.2 do Acórdão 18098/2021-TCU-Segunda Câmara. O Excelentíssimo Senhor Ministro Raimundo Carreiro, mediante despacho de peça 18, concordou com o Sar/Serur.  
MÉRITO 
4. Constitui objeto do presente recurso definir se é possível a incorporação de 6/10 de FC4 nos proventos da recorrente. 
5.	Da incorporação de 6/10 de FC-4 nos proventos da recorrente 
5.1. 	A recorrente aduz que a interessada tem direito a 6/10 de FC-4, com base nos seguintes argumentos: 
5.2. Na proposta de deliberação do Acórdão 18098/2021-TCU-Segunda Câmara, constou que a aposentada Glaucia Sigilião de Arruda Pinto incorporou 6/10 da FC-04 embora não tivesse tempo suficiente para tal, tendo em vista que contaria com apenas 2 anos, 11 meses e 25 dias de exercício em função comissionada. 
5.3. Cabe esclarecer, contudo, que a metodologia utilizada pelo ePessoal para o cômputo dos períodos de exercício de função comissionada era diferente à época do cadastramento do ato e gerava "diferenças" entre os períodos efetivamente cadastrados e o "Tempo total" que aparecia no sistema.  
5.4. Conforme documento anexo, quando foi realizado o cadastramento do ato, constava a informação de exercício de função por 3 anos e 5 dias com os períodos lançados no ePessoal, razão pela qual se entendeu à época que os lançamentos estavam corretos. 
5.5. Analisando novamente os períodos lançados no sistema ePessoal, verificou-se incorreção em dois dos lançamentos. Entretanto, apesar disso, a aposentada efetivamente exerceu função comissionada por 3 (três) anos, fazendo jus à vantagem pessoal concedida (6/10 da FC-04) , conforme demonstrado na tabela abaixo: 
5.6. Portanto, tendo em vista que a servidora efetivamente exerceu função comissionada por três anos, ela fez jus, à época, à concessão de 6/10 de FC-04. 
5.7. Apenas com o julgamento do RE 638.115-STF, passou-se a considerar ilegal a incorporação de quintos/décimos no período compreendido entre 8/4/1998 a 4/9/2001, assegurada a transformação das parcelas incorporadas no referido período em parcela compensatória a ser absorvida por reajustes futuros. Assim, está assegurada nos termos da decisão do STF a manutenção do pagamento das parcelas concedidas no referido período, na forma de parcela compensatória. 
Análise: 
6.4. Comparando-se o mapa de ocupação de funções de confiança/cargo em comissão supra com aquele constante do ato de peça 3, verifica-se que houve erro no preenchimento dos dados, conforme apontado pela recorrente.  
6.5. Assim, entende-se que, mesmo sem a utilização de tempo residual, a interessada tem direito a 6/10 de FC-4. Observando, contudo, que as parcelas de décimos incorporadas com base em funções comissionadas exercidas entre 08/04/1998 e 04/09/2001, devem ser transformadas em parcela compensatória a ser absorvida por quaisquer reajustes futuros, nos moldes da decisão do Supremo Tribunal Federal no RE 638.115/CE, o que consta expressamente no subitem 9.3.2 do acórdão recorrido. Assim, é de se propor o provimento parcial deste recurso. 
6.6. Registra-se, por oportuno, que a consideração anterior, por si só, não possui o condão de alterar o julgamento pela ilegalidade do ato, pois que o e. STF deixou assente que a incorporação de quintos no período de 8/4/1998 até 4/9/2001 ofende o princípio da legalidade, nos termos da tese firmada em sede de repercussão geral, Tema 395.  
CONCLUSÃO 
7.	Da análise anterior, conclui-se que a interessada tem direito a 6/10 de FC-4. Observando, contudo, que as parcelas de décimos incorporadas com base em funções comissionadas exercidas entre 08/04/1998 e 04/09/2001, devem ser transformadas em parcela compensatória a ser absorvida por quaisquer reajustes futuros, nos moldes da decisão do Supremo Tribunal Federal no RE 638.115/CE, o que consta expressamente no subitem 9.3.2 do acórdão recorrido. No entanto, a consideração anterior, por si só, não possui o condão de alterar o julgamento pela ilegalidade do ato, pois que o e. STF deixou assente que a incorporação de quintos no período de 8/4/1998 até 4/9/2001 ofende o princípio da legalidade, nos termos da tese firmada em sede de repercussão geral, Tema 395 
7.1. 	Destarte, opina-se pelo provimento parcial do presente recurso. 
PROPOSTA DE ENCAMINHAMENTO 
8. Ante o exposto, submetem-se os autos à consideração superior, propondo-se, com fundamento no art. 48 da Lei 8.443/1992: 
a)	conhecer do recurso interposto, para, no mérito, dar-lhe provimento parcial, no sentido de se entender que a interessada tem direito a 6/10 de FC-4, devendo, contudo, ser observado o que consta expressamente no subitem 9.3.2 do acórdão recorrido; 
b)	informar a recorrente e demais interessados do acórdão a ser proferido, destacando que o relatório e o voto que o fundamentam podem ser acessados por meio do endereço eletrônico www.tcu.gov.br/acordaos".
É o relatório.

não há

Procurador Júlio Marcelo de Oliveira.

APOSENTADORIA. PAGAMENTO DE "QUINTOS" EM PATAMAR SUPERIOR AO QUE A INTERESSADA FAZ JUS. ILEGALIDADE DO ATO. NEGATIVA DE REGISTRO. PEDIDO DE REEXAME. EQUÍVOCO NO PREENCHIMENTO DE DADOS QUE ASSEGURA O PAGAMENTO DE QUINTOS CORRESPONDENTES A 6/10 DE FC-04 À SERVIDORA APOSENTADA. PROVIMENTO PARCIAL.

APOSENTADORIA (APOS)

Secretaria de Recursos (Serur); Secretaria de Fiscalização de Integridade de Atos e Pagamentos de Pessoal e de Benefícios Sociais (Sefip).

Inicialmente, registro que atuo nestes autos em sucessão ao Ministro Raimundo Carreiro (art. 153 do RI/TCU) , sorteado na forma do inciso I do art. 154 do RI/TCU e arts. 21 e 22 da Resolução TCU nº 175/2005 (peça 16) .
2.	Em análise pedido de reexame interposto pela Câmara dos Deputados em face do Acórdão 18098/2021-TCU-Segunda Câmara (peça 8) , relator o Ministro-Substituto Marcos Bemquerer Costa, que considerou ilegal a concessão de aposentadoria da Sra. Glaucia Sigiliao de Arruda Pinto, servidora aposentada daquela Casa Legislativa, em razão da indevida incorporação da parcela de "quintos" com base em funções comissionadas exercidas após o advento da Lei 9.624/1998.
3.	Presentes os requisitos de admissibilidade previstos no art. 48 da Lei 8.443/1992, cumpre conhecer do recurso, em ratificação ao despacho de peça 18.
4.	No apelo recursal, a Câmara alega ser possível a incorporação de 6/10 de FC-04 nos proventos da recorrente, a título de "quintos/décimos", em razão de indevido cadastramento do tempo de serviço na referida função no sistema ePessoal.
5.	A Serur, com anuência do MP/TCU, conforme a instrução transcrita no relatório precedente, manifesta-se pelo acolhimento do apelo recursal. 
6.	Acompanho o pronunciamento da Serur.
7.	De fato, ao se cotejar o mapa de ocupações de funções de confiança presente no ato de aposentadoria de peça 3 e a tabela reproduzida pela Serur (transcrita a seguir) , verifica-se erro no preenchimento dos dados, visto ter sido cadastrada a data inicial em 17/7/2000 (peça 3, p. 5) ao invés de 11/7/2000 e a data de 27/7/2001 ao invés de 31/7/2001 (peça 3, p. 6) :
8.	Com isso, mesmo se utilização do tempo residual, verifica-se que a interessada faz jus a 6/10 de FC-04, observando-se, contudo, que as parcelas de décimos incorporadas com base em funções comissionadas exercidas entre 8/4/1998 e 4/9/2001 devem ser convertidas em parcela compensatória a ser absorvida por melhorias/reestruturações futuras, em atenção ao decidido pelo STF no RE 638.115/CE, conforme expresso no subitem 9.3.2 do acórdão recorrido.
9.	Desse modo, acompanho os pareceres uníssonos da Serur e do Parquet especializado, no sentido de conhecer do presente pedido de reexame e, no mérito, dar-lhe provimento parcial, no sentido de assegurar à Sra. Glaucia Sigiliao de Arruda Pinto o direito à percepção de 6/10 de FC-04, devendo, contudo, ser observado o disposto no subitem 9.3.2 do acórdão recorrido, bem como do item 9.1, quanto ilegalidade da concessão e a negativa de registro.
10.	Do exposto, VOTO por que seja aprovado o Acórdão que ora submeto a este Colegiado.
TCU, Sala das Sessões Ministro Luciano Brandão Alves de Souza, em 9 de agosto de 2022.
ANTONIO ANASTASIA 
Relator